臺灣高雄地方法院民事判決　　　　　　 100年度家訴字第20號
原　　　告　　胡朱烏祿
兼法定代理人　胡松山　
共　　　同
訴訟代理人　　陳慧博律師
被　　　告　　胡德元　
上列當事人間請求給付扶養費事件，本院於民國100 年9 月19日
言詞辯論終結，判決如下：
    主  文
被告應自民國九十九年九月一日起至原告胡朱烏祿死亡之日止，
按月於每月五日給付原告胡朱烏祿新臺幣參仟元。
被告應自民國九十九年九月一日起至原告胡松山死亡之日止，按
月於每月五日給付原告胡松山新臺幣伍仟元。
原告其餘之訴駁回。
訴訟費用由被告負擔十分之四，餘由原告胡朱烏祿、胡松山負擔
。
本判決第一項於訴訟中已到期之新臺幣參萬玖仟元部分得假執行
。
本判決第二項於訴訟中已到期之新臺幣陸萬伍仟元部分得假執行
。
    事實及理由
一、被告經合法通知，未於言詞辯論期日到場，查無民事訴訟法
    第386 條各款所列情形，依原告之聲請，由其一造辯論而為
    判決。
二、原告主張：原告胡松山、胡朱烏祿分別為被告之父母，除被
    告外尚有胡德芬、胡敏儀2 名子女。原告胡朱烏祿已於民國
    80年11月25日經本院宣告違禁治產人，由原告胡松山擔任監
    護人，原告胡朱烏祿長期住在花蓮玉里療養院療養，無謀生
    能力亦無法維持生活，每月所需扶養費用為新臺幣（下同）
    12,000元，扣除每月領取之老人年金3,000 元後仍有不足，
    而原告胡松山已高齡88歲，無謀生能力，且行動不便，日常
    生活全賴胡德芬、胡敏儀照料，每月需支出看護費、水電瓦
    斯費、租屋費、餐費、醫療費等共計48,381元，扣除每月退
    休俸15,000元後亦仍有不足，被告為原告二人之子，自應對
    原告二人負扶養義務，爰依民法第1114條之規定，聲明請求
    被告應99年9 月1 日起至原告胡朱烏祿、胡松山各自死亡之
    日止，按月於每月5 日給付原告胡朱烏祿、胡松山各1 萬元
    。
三、被告則以：原告胡松山之榮民退休俸每月17,215元，加計原
    告胡朱烏祿之老年津貼每月3,000 元，每月收入達2 萬元以
    上，非全然無收入，且原告胡松山名下原本至少有200 萬元
    存款，惟遭胡德芬、胡敏儀瓜分侵占。又其先前每月有給付
    原告2 萬元、15,000元不等之扶養費用，嗣因其發現胡德芬
    、胡敏儀取走原告之財產，遂自99年3 月起未再給付扶養費
    ，其每月收入約5 萬元，且須扶養配偶及1 名未成年子女，
    而胡德芬、胡敏儀亦為原告二人之子女，亦應分擔原告二人
    之扶養費用等語，資為抗辯。答辯聲明：原告之訴駁回。
四、按直系血親相互間互負扶養之義務，民法第1114條第1 款定
    有明文。次按受扶養權利者，以不能維持生活而無謀生能力
    者為限；前項無謀生能力之限制，於直系血親尊親屬不適用
    之，為民法第1117條所明文規定，即直系血親尊親屬受扶養
    之權利，仍應受不能維持生活之限制，而所謂「不能維持生
    活」，係指無財產足以維持生活而言。再按負扶養義務者有
    數人而其親等同一時，應各依其經濟能力，分擔義務；受扶
    養之程度，應按受扶養權利者之需要與負扶養義務者之經濟
    能力及身分定之，亦為民法第1115條第3 項、第1119條所明
    文規定。
五、原告主張原告二人為被告之父母，原告二人均已無資力維持
    生活一節，業據提出戶籍謄本為證，被告則以原告二人每月
    仍有2 萬多元之收入，且扶養費用應由胡德芬、胡敏儀共同
    分擔，況胡德芬、胡敏儀有侵占原告胡松山財產情事等語置
    辯。經查：
  (一)原告胡朱烏祿主張其長期住在花蓮玉里療養院，每月領有3,
    000 元之老年津貼，無其他收入，名下無任何財產一節，業
    據提出住院摘要為證（見本院卷第287 頁），為被告所不爭
    執，並有稅務電子閘門財產所得調件明細表在卷可稽，原告
    此部分之主張自堪信為真實。本院審酌原告胡朱烏祿係29年
    8 月28日出生，現年已71歲，長期住在花蓮玉里療養院，所
    需之日常生活、交際費用固較一般正常在外工作之成年者為
    少，然因年紀增長所需醫療照顧費用較多，及目前住在花蓮
    玉里療養院需負擔每日伙食費130 元，另需提領零用金作為
    購買生活用品、支付醫療等花費之情，有行政院國軍退除役
    官兵輔導委員會玉里榮民醫院100 年8 月22日玉醫醫字第10
    00007973號函暨所檢送之花費明細資料在卷可稽，參以依行
    政院主計處之台灣地區家庭收支調查報告所示，花蓮縣之97
    、98年度平均每人月消費支出分別為14,649元、15,632元，
    臺灣省98年度最低生活費用為9,829 元，暨被告在臺灣電力
    公司擔任監工職務，98、99年度之申報所得分別為692,917
    元、833,833 元（其中薪資所得收入各為685,960 元、814,
    434 元，即平均月收入為57,163元、67,870元），名下有房
    屋1 棟、土地4 筆、投資4 筆及汽車1 輛，財產總額725,38
    0 元，胡德芬目前無業，98年度無申報所得資料，99年度則
    有利息所得9,487 元，名下有房屋、土地各2 筆及汽車1 輛
    ，財產總額1,054,061 元，胡敏儀目前無業，98、99年度均
    無申報所得資料，名下亦無財產，於99年間自原告胡松山受
    贈取得210 萬元等情，有稅務電子閘門財產所得調件明細表
    及贈與契約書在卷可稽（見本院卷第42、43、48、51、52、
    266 至271 及116 頁），認為依原告胡朱烏祿之日常需要及
    其子女即被告、胡德芬、胡敏儀之資力狀況，原告胡朱烏祿
    主張其每月所需之扶養費用為12,000元等語，尚稱合理而可
    採信。原告胡朱烏祿每月所需之扶養費用為12,000元一節，
    既經本院認定如前，扣除原告胡朱烏祿所領取之老年津貼每
    月3,000 元後，確仍有不足，原告胡朱烏祿復無其他財產，
    是原告胡朱烏祿主張其無財產足以維持生活之情，堪以認定
    ，其請求被告負擔扶養義務，洵屬有據。本院復審酌原告胡
    朱烏祿長期住在花蓮玉里療養院，被告、胡德芬、胡敏儀僅
    係偶爾前往探望，及被告及胡德芬、胡敏儀上述經濟狀況，
    暨被告已結婚，有配偶及1 名未成年子女賴其扶養，胡德芬
    已婚，配偶有工作，無子女，胡敏儀則未婚等情，分據兩造
    陳明在卷，並有戶籍謄本在卷可稽，認為原告胡朱烏祿之扶
    養費用應由被告、胡德芬、胡敏儀各負擔3 分之1 ，是原告
    胡朱烏祿每月所需扶養費用12,000元扣除老人津貼3,000 元
    後之不足數額，應由被告負擔之數額即為3,000 元。
  (二)又原告胡松山主張其雖領有榮民退休俸，然仍不足維持基本
    生活一節，則為被告所否認。查，原告胡松山之榮民退休俸
    為每半年9 萬餘元一節，業據原告胡松山陳明在卷，被告雖
    抗辯法律扶助基金會高雄分會申請人資力審查詢問表所載，
    原告胡松山之每月退休俸為17,215元云云，然細觀法律扶助
    基金會高雄分會申請人資力審查詢問表所記載之內容，係將
    原告胡松山之退休俸加計98年度之利息收入，而計算出原告
    胡松山之每月所得為17,215元，是被告抗辯原告胡松山固定
    領有月退休俸17,215元云云，不足採信，原告胡松山主張每
    月之退休俸金額為15,000元等語，核與事實相符，堪予採信
    。又依本院依職權調取之稅務電子閘門財產所得調件明細表
    所示，原告胡松山於99年度固有利息收入33,110元，名下有
    價值總額為468,740  元之土地7 筆（見本院卷第263 、264
    頁），然原告胡松山已於99年7 月29日將名下之現金210 萬
    元贈與胡敏儀一節，業據提出贈與契約書為證（見本院卷第
    11 6頁），且依稅務電子閘門財產所得調件明細表所載，原
    告胡松山名下之土地均為共有土地，依應有部分比例計算可
    受分配之面積為0.15平方公尺至10.82 平方公尺不等，面積
    甚小，顯有處分不易之情事，是原告胡松山主張其除退休俸
    外，無其他財產可供其維持生活一節，堪予採信。再本院審
    酌原告胡松山係12年4 月6 日出生，現年已88歲，目前罹患
    老人失智症，需人24小時照顧，在外租屋而居之情，有原告
    胡松山提出之戶籍謄本、房屋租賃契約書及高雄榮民總醫院
    診斷證明書在卷可佐（見本院卷第12、109 至111 、289 頁
    ），原告胡松山確因年紀增長及罹患老人失智症，而需較多
    之生活照顧及醫療費用，另原告胡松山長期住在高雄市，依
    行政院主計處之台灣地區家庭收支調查報告所示，高雄市之
    97、98年度平均每人月消費支出分別為18,450元、18,835元
    ，98年度之最低生活費用則為11,309元，暨前述被告、胡德
    芬、胡敏儀之資力狀況等一切情狀，認為原告胡松山每月所
    需之扶養費用以25,000元計算為適當。原告胡松山每月所需
    之扶養費用為25,000元一節，業經本院認定如前，扣除原告
    胡松山每月可領取之退休俸15,000元後，確仍有不足，是原
    告胡松山主張其無法維持生活之情，堪以認定，其請求被告
    負擔扶養義務，洵屬有據。本院復審酌原告胡松山現與胡敏
    儀同住，由胡敏儀及胡德芬負責照顧其生活起居，業據原告
    胡松山陳明在卷，足見胡敏儀、胡德芬於原告胡松山生活起
    居上所付出之心力較多，暨前述被告、胡敏儀、胡德芬之資
    力、婚姻狀況、負扶養義務情形，認為原告胡松山之扶養費
    用應由被告負擔2 分之1 ，胡敏儀、胡德芬各負擔4  分之1
    ，始屬相當及公平，是原告胡松山每月所需扶養費用25,000
    元扣除退休俸15,000元後之不足數額，應由被告負擔之數額
    即為5,000 元。
  (三)至被告抗辯原告胡松山之財產有遭胡德芬、胡敏儀侵占情事
    云云，然被告並未提出確切之證據供本院查證，且此屬原告
    胡松山與胡德芬、胡敏儀間之財務問題，原告胡松山並未因
    此對胡德芬、胡敏儀提出民刑事訴訟，則原告胡松山之財產
    是否有遭侵占情事，容有疑義，況且，此對原告胡松山目前
    已有無法維持生活之情事不生影響，是被告自不得以此作為
    無庸負擔其對原告胡松山之扶養義務之依據。
六、綜上所述，原告依民法第1114條之規定，請求被告自99年9
    月1 日起至原告胡朱烏祿、胡松山各自死亡之日止，按月於
    每月5 日給付原告胡朱烏祿、胡松山各3,000 元、5000元之
    扶養費部分，為有理由，應予准許，原告胡朱烏祿、胡松山
    超逾上開數額之請求，則無理由，均應予駁回。
七、再按命履行扶養義務之判決，應依職權宣告假執行，但以起
    訴前最近6 個月份及訴訟中履行期已到期者為限，民事訴訟
    法第389 條第1 項第2 款定有明文。查，本判決所命被告給
    付係屬「命履行扶養義務之判決」，其中99年9 月1 日起至
    100 年9 月30日止之扶養費，即原告胡朱烏祿部分39,000元
    、原告胡松山部分65,000元，均屬訴訟中履行期已到期部分
    ，爰依民事訴訟法第389 條第1 項第2 款規定，依職權宣告
    假執行。
八、據上論結，本件原告之訴為一部有理由，一部無理由，依民
    事訴訟法第385 條第1 項前段、第79條、第85條第1 項、第
    389 條第1 項第2 款規定，判決如主文。
中    華    民    國   100    年    10    月    3     日
                        家事法庭法  官  黃悅璇
正本係照原本作成。
如對本判決上訴，須於判決送達後20日內向本院提出上訴狀。
中    華    民    國   100    年    10    月    3     日
                                書記官  楊馥華